台灣台中地方法院刑事判決　　　　　　　　　　　　　九十一年度自字第八四八號
　　自　訴　人　戊○○
　　自訴代理人　洪錫欽律師
　　被　　　告　丙○○
　　選任辯護人　林豐順
右列被告因詐欺等案件，經自訴人提起自訴，本院判決如左：
    主      文
丙○○無罪。
    理      由
一、自訴意旨略以：被告丙○○前於民國八十三年三月間向自訴人表示，有人欲以坐
    落台中市○○路房地抵押，向其借貸新臺幣（下同）二百萬元，依因資金不夠，
    請自訴人戊○○出資七十萬元，並約定利息以每百萬元月息二萬七千元計算，惟
    丙○○僅付三個月利息，即無下文。復於八十四年二月間，丙○○以代辦自耕能
    力證明為由，向戊○○索取辦理費用二十七萬元，嗣後未見辦理，經戊○○再三
    催索，均不還錢，因認被告有詐欺及侵占之罪嫌云云。
二、按犯罪事實應依證據認定之，無證據不得推定其犯罪事實；又不能證明被告犯罪
    或其行為不罰者，應諭知無罪之判決，刑事訴訟法第一百五十四條第三百零一
    條第一項分別定有明文。又刑法第三百三十九條第一項詐欺罪之成立，以意圖為
    自己或第三人不法之所有，施用詐術使人陷於錯誤而交付財物或因而得財產上不
    法之利益或使第三人得之為構成要件。所謂以詐術使人交付財物，必須該財物之
    交付，係由於被施用詐術而陷於錯誤所致，若行為人未施用何詐術，交付財物者
    亦非因陷於錯誤而交付，即不構成詐欺罪。
三、訊據被告坦承於民國八十三年三月間與自訴人，共同籌資二百萬元，依因資金不
    夠，請自訴人戊○○出資七十萬元，並約定利息以每百萬元月息二萬七千元計算
    ，借款人僅付三個月利息，即無下文。復於八十四年二月間，因代辦自耕能力證
    明，由戊○○出資二十七萬元之事實，惟堅決否認詐欺，辯稱：「我也是被害者
    ，仲介人丁○○說有人要借錢，我當時錢不夠，我只有一百三十萬，我將一百三
    十萬元交給仲介人丁○○，也是先扣三個月利息，自訴人和我同樣於市場賣東西
    ，我有聽到丁○○問自訴人要不要參加貸款，借給別人每月每百萬元利息二萬七
    千元。自訴人也將七十萬親自交給丁○○，我都沒有經手。這筆錢是丁○○拿去
    借給許城的。先扣三個月利息，我也是被害人，本息都未清償。第二部分，是我
    們共同籌資經介紹人丁○○轉交給借款人乙○○、甲○○，我出資一仟二百萬元
    ，自訴人出一仟萬元。我的部分也是直接交給丁○○。後來為了辦自耕能力證明
    ，準備承受該土地，所以要辦自耕能力證明，費用是按照比例分擔，我負責二十
    八萬元。自訴人負責二十七萬元，錢都是個別交給丁○○」等語。證人丁○○到
    庭供證稱：「被告所言實在。戊○○他的七十萬，是我親自向他拿的，去借給許
    城的，約八十三年三月份左右，因時間已久，已記不清了，因為我出資最多，他
    們都不願意出名設定登記，錢沒有經過被告轉交，利息事先扣三個月，以後就沒
    有付本息了。我也有借給他約三千萬元。後來因為許城週轉不靈所以本息都沒有
    清償。第二部分是自耕能力證明，是共同籌資四千五百萬元，於八十二年八月二
    十六日借給乙○○、甲○○，有寫借據。因為沒有清償，所以申請強制執行，準
    備以後債權人要承受這塊土地，所以要辦理自耕能力證明，自訴人戊○○出資二
    十七萬、被告出二十八萬元，另林定國出資四十五萬元，這些錢都是親自給我的
    ，我替他們辦理的，我是義務為他們辦理的，錢都是親自交給我的，並沒有交給
    丙○○轉交。自耕能力後來沒有辦成，是交給一位林錦川辦理的，後來沒有辦成
    。有退四十五萬元。我將四十五萬元交給林定國。其他的自訴人與被告部分我願
    意負責到底」。「他們是做菜市場生意的，是去菜市場拿的，原告說不認識我，
    那是不正確的」，「我是仲介，中間有賺利差，我是賺債務人的介紹費，利息錢
    我沒有賺。高代書是我的代書。這案子都交給高代書辦理。陳水源、丙○○、戊○○的錢都是交給我的。我會先評估債務人的土地價值，然後再找金主辦理設定
    抵押。丙○○都沒有賺仲介費，也沒有賺利差」，「本來不認識陳水源，因戊○○介紹才認識的，不是八十六年認識的，是八十三年我就認識陳水源」等語。另
    證人陳水源到庭結證稱：「前後放貸有三次，丙○○有說有利息可賺，利息是一
    角。戊○○把七十萬元借給丙○○的事，事後戊○○告訴我錢，錢是交給丙○○
    ，是併在丙○○的名下借給其他人，設定也是用丙○○的名義設定的，我沒有親
    自看到錢是交給何人的，我們每件都有討論，我也有錢當金主借給別人，我的那
    件是我的名下，丙○○反而併在我的名下」。「戊○○向我說錢是交給丙○○的
    ，我的部分有設定，都是由高代書辦理的。他們轉給何人我是不知道，後來隔了
    一段時間，快官一仟萬元的部分，也有設定抵押，他項權利證明書也有交給戊○○。我沒有看到錢是交給何人的」。「我認識丙○○是經過戊○○介紹的，因戊○○說他有錢借給人家，利息很好、很優厚問我要不要，我才把錢集資當金主。
    我認識他，是他們借錢的那時候，日期沒有辦法確定，我並沒有馬上投入。戊○○有告訴我，他已收了很多次的利息。但我們借的錢都出問題，才會於八十六年
    到丙○○家裡問，我們的錢為何都沒有著落，剛好丁○○也在，我們才會認識的
    ，因戊○○告訴我說丙○○人很老實，不會騙我們」，「當初都是約好的，大家
    把錢帶來菜市場。借錢部分應該都有收據」等語。經查：自訴人自承借錢給他人
    經高代書辦理之案件，已有數次，其中「第一次台中市○○路二百八十五號我借
    他二百五十萬，當初是因為錢沒有還，所以將中山路二百八十五號過戶給我，並
    將一部ＢＭＷ的車及現金六十萬元還我，以抵償二百五十萬元的債權」而高代書
    正是證人丁○○之代書，是可證自訴人早已與證人丁○○認識，且均透過丁○○
    仲介辦理貸款事宜，並有證人丁○○提出之抵押權設定契約書二份、切結書二份
    、他項權利證明書五份，本院民事執行處八十五年民執六字第一四六四八號通知
    一份附卷可證，證人丁○○之證詞應堪採信，自訴人既將款直接交由證人丁○○
    經手，被告未曾向自訴人經手拿錢，僅係借用其明共同辦理設定抵押，事後債務
    人未能清償，被告亦為被害人之一。又自訴人稱：於八十三年時，曾經合夥出資
    一百五十萬元，一百萬元共同借給別人，錢都是被告向我拿的，介紹人我都不認
    識一節，經查被告仍堅決否認，並稱：「自訴人於八十三年時，曾經合夥出資一
    百五十萬元，我出資三百萬元，共四百五十萬元，借給他人，並將債權設定台中
    市○○路二八五號，後來因債務人沒有如期清償，債務人把房子過戶給我，所以
    我把一部ＢＭＷ的車子過戶給他及支票三張共六十萬元以代為清償一百五十萬元
    。自訴人說另有一百萬元，不是我向他拿的，所以我不知道，是仲介人直接向自
    訴人拿的，由他們自己處理」等語。而證人丁○○到庭供證稱：「八十三年的二
    百五十萬元，其中一百五十萬元，我是去他們家中收的。一百萬元是設定自訴人
    的名子，是我親自向自訴人拿的，不是經過被告的手。第二筆是經過三、四個月
    後才過戶的」。「是我親自去辦理所有權人的變更登記，親自將所有權狀交給自
    訴人的，該房屋有二住址，因為是角間，另一地址仁愛街四十五號之六」等語，
    經證人提出有所有權狀影本二張，確係登記為自訴人所有之坐落台中市○○街四
    十五號之六，且是八十三年發證無誤，可認證人所述為真實。另被告與自訴人在
    共同出資四千五百萬元借給乙○○等人，其中被告占四十五分之十二，自訴人占
    四十五分之十，亦有借款切結書一份，復於九十年度偵字第二二二二二號卷，經
    本院調卷核閱無誤，並經影印一份附卷可稽，因債務人不能清償，準備拍賣，以
    後債權人要承受這塊土地，所以要辦理自耕能力證明，自訴人戊○○出資二十七
    萬、被告出資二十八萬元，另林定國出資四十五萬元，這些錢都是親自由自訴人
    交給丁○○，由丁○○替他們辦理，錢都是親自交給丁○○，並沒有交給被告經
    手，此部分被告亦無侵佔之犯行，自訴人於借款給他人十，已先扣三個月利息，
    且自訴人已不只一次當金主貸放金錢，由證人丁○○攻守貸給他人，應已知貸款
    所收高利息，有較高風險，並未使其陷於錯誤，足證被告並無詐欺之犯行，綜上
    所述，自訴人將金錢貸與他人，意在賺取高利，本無陷於錯誤而交付金錢之情事
    。況其所提出之事證亦無法證明被告有經手並施用詐術借款之行為，實難單憑債
    務人嗣後未履行債務之清償，即認被告有詐欺、或侵占之犯行，揆諸前揭說明，
    自不得論以詐欺、侵占罪責，本案純屬他人債務不履行之民事糾葛，應循民事訴
    訟之途徑解決。此外，復查無其他積極證據足資證明被告有何詐欺、或侵占犯行
    ，本件係屬不能證明被告犯罪，應為無罪之諭知。
四、據上論斷，應依刑事訴訟法第三百四十三條、第三百零一條第一項，判決如主文
    。
中    華    民    國      九十一  年      十一      月      二十五      日
                            台灣台中地方法院刑事第三庭
                                  法  官  黃  松  竹
右正本證明與原本無異。
如不服本判決，應於送達後十日內，向本院提出上訴狀，上訴於台灣高等法院台中分
院(須附繕本)。
                                  書記官
中    華    民    國      九十一  年      十一      月      二十五      日
